ACORDAO-COMPLETO-2512066

ACÓRDÃO 2334/2021 ATA 38/2021 - PLENÁRIO

VISTOS, relatados e discutidos estes autos de levantamento realizado, a partir da conversão sobre a original auditoria operacional, para avaliar comparativamente os benefícios federais de proteção social (Programa Bolsa Família - PBF, Benefício de Prestação Continuada - BPC, Seguro-Desemprego, Abono Salarial, Salário Família e Previdência Rural) sob o aspecto da eventual eficiência no combate à desigualdade e à pobreza;
ACORDAM os Ministros do Tribunal de Contas da União, reunidos em Sessão do Plenário, ante as razões expostas pelo Relator, em:
9.1. anotar o cumprimento do principal objetivo na presente fiscalização, tendo promovido a avaliação comparativa dos aludidos benefícios federais de proteção social (Programa Bolsa Família - PBF, Benefício de Prestação Continuada - BPC, Seguro-Desemprego, Abono Salarial, Salário Família e Previdência Rural) sob o aspecto da eventual eficiência no combate à desigualdade e à pobreza, em sintonia com o art. 144 da Lei n.º 14.166 (LDO-2021) , de 2020, sem prejuízo, contudo, de promover a conversão do presente processo para levantamento, em vez de auditoria operacional, com vistas à devida adequação formal do procedimento aos arts. 238 e 239 do RITCU;
9.2. enviar a cópia do presente Acórdão, com o Relatório e a Proposta de Deliberação, além do Relatório de Fiscalização, à Comissão Mista de Planos, Orçamentos Públicos e Fiscalização (CMO) do Congresso Nacional, para ciência e eventuais providências, assinalando o efetivo atendimento ao art. 144 da Lei n.º 14.166 (LDO-2021) , de 2020; 
9.3. enviar a cópia do presente Acórdão, com o Relatório e a Proposta de Deliberação, além do Relatório de Fiscalização, ao Ministério da Economia, ao Ministério da Cidadania e ao Ministério do Trabalho e Previdência, com o adicional envio, ainda, à Comissão de Assuntos Econômicos (CAE) e à Comissão de Assuntos Sociais (CAS) no Senado Federal e à Comissão de Seguridade Social e Família (CSSF) e à Comissão de Finanças e Tributação (CFT) na Câmara do Deputados, para ciência e eventuais providências; 
9.4. promover, por intermédio da unidade técnica, o devido ajuste no registro do presente processo junto aos diversos sistemas do TCU, passando-o de auditoria operacional para levantamento; e
9.5. arquivar o presente processo, nos termos do art. 169, V, do RITCU, sem prejuízo de a unidade técnica utilizar os elementos de convicção obtidos no presente trabalho como subsídio para a realização da futura auditoria operacional, passando, para tanto, a promover o aprofundamento da específica avaliação sobre os aludidos programas sociais com o intuito de, ao final, apresentar as correspondentes propostas para o envio de recomendação, determinação ou ciência, corretiva e preventiva, pelo TCU às diversas instituições públicas federais.

Auditoria operacional destinada a avaliar comparativamente os benefícios federais de proteção social Programa Bolsa Família (PBF), Benefício de Prestação Continuada (BPC), Seguro-Desemprego, Abono Salarial, Salário Família e Previdência Rural, sob o aspecto da eficiência no combate à desigualdade e à pobreza.

Ministério da Cidadania; Ministério do Trabalho e Previdência; e Ministério da Economia.

3. Responsáveis: não há.

13.1. Ministros presentes: Ana Arraes (Presidente), Walton Alencar Rodrigues, Benjamin Zymler, Augusto Nardes, Raimundo Carreiro, Bruno Dantas, Vital do Rêgo e Jorge Oliveira.
13.2. Ministro-Substituto convocado: Augusto Sherman Cavalcanti.
13.3. Ministros-Substitutos presentes: Marcos Bemquerer Costa, André Luís de Carvalho (Relator) e Weder de Oliveira.

ANDRÉ DE CARVALHO

p class="footer"/>Trata-se de levantamento realizado, a partir da conversão sobre a original auditoria operacional, para avaliar comparativamente os benefícios federais de proteção social (Programa Bolsa Família - PBF, Benefício de Prestação Continuada - BPC, Seguro-Desemprego, Abono Salarial, Salário Família e Previdência Rural) sob o aspecto da eventual eficiência no combate à desigualdade e à pobreza.
2.	Após os trabalhos de campo conduzidos pelos Auditores Federais Ângelo Henrique Lopes da Silva, Edilson Guedes de Almeida e Giuseppe de Abreu Antonaci, a equipe de fiscalização lançou o seu relatório à Peça 21, com a anuência dos dirigentes da SecexPrevidência (Peças 22 e 23) , nos seguintes termos:
" (...)  1. Introdução
Trata-se de auditoria operacional sobre benefícios federais de proteção social, cuja análise comporá o Relatório de Fiscalizações em Políticas e Programas de Governo (RePP) do exercício de 2021 a ser destinado à Comissão Mista de Orçamento em função da determinação prevista na Lei de Diretrizes Orçamentárias (LDO) , Lei 14.116/2020, em seu art. 144.
2. Segundo o dispositivo, anualmente, até trinta dias após o envio do Projeto de Lei Orçamentária Anual (PLOA) , o Tribunal de Contas da União deve encaminhar à Comissão Mista de Orçamento 'quadro-resumo relativo à qualidade da implementação e ao alcance de metas e dos objetivos dos programas e das ações governamentais objeto de auditorias operacionais realizadas para subsidiar a discussão do Projeto de Lei Orçamentária'.
3. Foi formado no início do presente ano, grupo de trabalho para propor processo de trabalho para elaboração do RePP a ser realizado em 2021 e 2022. Um processo amplo de discussão, planejamento e análise sistêmica foi proposto para o exercício de 2022. Para 2021, em razão do prazo exíguo para a consecução do trabalho, decidiu-se que uma avaliação transversal dos benefícios da proteção social deveria ser objeto do RePP.
4. Destarte, na linha dos trabalhos de Análise de Incidência de Benefícios (Benefit Incidence Analysis - BIA) presentes nas Revisões das Despesas Públicas (Public Expenditure Review - PER) realizadas pelo Banco Mundial (BOUERI, ROCHA e RODOPOULOS, 2015) , esta auditoria abordou o aspecto distributivo de uma seleção de programas, ações, elementos de despesa e outros subsídios federais, tratados nesse trabalho como benefícios integrantes da proteção social.
5. As questões de auditoria elaboradas durante a fase de planejamento buscaram responder aos seguintes pontos:
a) Qual a composição de renda da população brasileira, entre rendimentos do trabalho e outros rendimentos (benefícios de proteção social, aluguéis, aplicações financeiras etc.) , com calibração dos benefícios sociais, quando for viável?
b) Qual a economicidade dos benefícios da proteção social na pobreza?
c) Qual a economicidade desses benefícios na desigualdade de renda?
d) Quais as sobreposições entre esses benefícios?
e) Qual a focalização desses benefícios nas crianças e jovens?
6. Esta auditoria ficou a cargo do Serviço de Atuária e Estatística (SAE) , estrutura pertencente à SecexPrevidência.
2. Visão geral
7. A pandemia Covid-19 impôs ao Brasil uma situação de calamidade que desvelou lacunas de proteção social. A percepção de que o sistema de proteção social precisava de uma reforma fortaleceu-se com a necessidade de intervenções governamentais emergenciais sobre rendas e subsídios, uma vez que os programas existentes não eram suficientes para a nova situação.
8. Nesse contexto, entendeu-se oportuno que esta auditoria possa contribuir para o RePP, que será enviado ao Congresso Nacional para auxiliar nas discussões do PLOA, com uma avaliação comparativa da focalização de benefícios sociais e análise da eficiência desses instrumentos para o combate à desigualdade e à pobreza.
9. No rol de programas selecionados para a auditoria, foram incluídos sete benefícios, em função da materialidade, da relevância social, da oportunidade e da viabilidade de análise, conforme pode ser observado na Figura 1.

Figura 1 - Estruturação dos benefícios conforme os objetivos desta Auditoria
Fonte: SAE/SecexPrevidência.
10. Na Assistência Social, os dois maiores programas de transferência de renda foram analisados: o Programa Bolsa Família (PBF) e o Benefício de Prestação Continuada (BPC) . O PBF consiste no principal programa de transferência de renda à população vulnerável no país, tendo como finalidade o combate à pobreza e à fome, a emancipação sustentada do seu público-alvo, bem como a promoção do acesso aos serviços públicos. Conhecida como aposentadoria social, o BPC, não obstante seja gerido pelo Instituto Nacional de Seguro Social (INSS) , é um benefício de caráter assistencial previsto na Constituição Federal (art. 203, V) e concedido a pessoas com deficiência (PCD) e idosos pelo critério de renda, visando a garantia da vida digna e a redução de danos e riscos da população carente.
11. Dos benefícios trabalhistas, foram considerados dois programas: o Seguro-desemprego e o Abono Salarial. O Seguro-desemprego tem por objetivo a assistência financeira temporária do trabalhador desempregado, sendo a principal política de proteção do mercado de trabalho formal. Portanto, um benefício com caráter de atendimento a um evento incerto (desemprego) , assim, menos suscetível de comparação com os demais programas assistenciais citados. Já o Abono Salarial representa um 14º salário para aqueles trabalhadores com remuneração de até 2 salários-mínimos mensais e a sua motivação, à época em que foi criado, era de promover a repartição de ganhos de produtividade da economia para os trabalhadores de baixa renda. Portanto, apesar de ser um programa trabalhista, guarda semelhança com os programas assistenciais, suscetível então, de comparação. O Seguro Defeso, uma modalidade do Seguro-desemprego destinada aos pescadores artesanais no período de proteção de espécies aquáticas, acabou sendo analisado em conjunto com o Seguro-desemprego, em virtude da baixa materialidade do programa.
12. Em relação à previdência social, apenas foi elencada a previdência rural, visto que esse recorte da previdência possui uma natureza contributiva de direito, porém não contributiva de facto, assim, sendo suscetível de comparação com os demais benefícios sociais assistenciais, nos quais não há contrapartida financeira do beneficiário. Portanto, os benefícios previdenciários e seus regimes não foram contemplados no presente relatório em virtude de três fatores: a inadequação de comparação entre benefícios contributivos e não contributivos (uma das características dos programas assistenciais) ; a inclusão do BPC e da previdência rural, que tangenciam o tema; a dificuldade de imputação desses benefícios na base de informação utilizada. Além disso, a despeito de não ser uma despesa orçamentária, foi incluído nas análises o Salário família, que contempla as famílias de segurados empregados que contenham filhos de até 14 anos de idade.
13. Por fim, como parâmetro de comparabilidade, foi acrescentado à auditoria o Desconto de Dependente do Imposto de Renda Pessoa Física (IRPF) , que, apesar de não corresponder a um benefício de proteção social e em que pese a sua função estrutural tributária, consiste em subsídio governamental às famílias. Os valores tratados no relatório correspondem ao subsídio implícito de cada faixa de renda na declaração, não o valor do desconto bruto de R$ 2.275,08. Por essas particularidades, há dificuldade de compará-lo com os programas assistenciais, sendo, portanto, tratado como um programa para validação interna da metodologia empregada neste relatório.
Figura 2 - Composição das despesas sociais (R$ bilhões anuais) - gráfico superior esquerdo, quantidade de beneficiários (em milhares) - gráfico superior direito e valor de benefício médio - gráfico abaixo.

Fonte: SAE/SecexPrevidência com a Pnad anual 2019, Painel de monitoramento MDS, Boletim Estatístico da Previdência Social (tabela 15) , Série histórica do Seguro-desemprego (planilha 3) , Portal do FAT, TD 2505 IPEA, e Grandes Números do IRPF (tabela 5) .
14. Os sete benefícios selecionados para esta auditoria, sejam eles transferências ou subsídios monetários, totalizam uma despesa anual de R$ 271,5 bilhões, distribuídos conforme a Figura 2. As maiores despesas são com a previdência rural, cujo montante corresponde a quase a metade das despesas, e com o BPC, que se aproxima de 1/4 das despesas. O Seguro-desemprego e PBF completam o outro quase 1/4 faltante, ficando os demais benefícios com participações mais residuais.
15. Quanto ao número de beneficiários no mês de julho de 2019, o desconto IRPF, o PBF e a previdência rural concentram 3/4 dos beneficiários (Figura 2) . Vale ressaltar que a quantidade registrada do desconto IRPF corresponde à quantidade total de dependentes, não a de declarantes do imposto, bem como a quantidade de abono salarial, que é pago ao longo de um ano, refere-se à quantidade mensalisada do número anual de beneficiários.
16. Finalmente, os valores médios de benefícios obtidos das figuras superiores da Figura 2 mostram que o BPC, o seguro-desemprego, a previdência rural e o abono salarial, por serem benefícios de caráter substitutivo de renda, possuem patamares próximos ou são atrelados ao salário-mínimo. Cabe explicar que o abono salarial paga um salário-mínimo inteiro apenas para quem trabalhou por 12 meses no exercício anterior. O PBF e o salário-mínimo são benefícios de caráter complementar de renda e, por isso, de valores menores. 
3. Metodologia empregada
17. Para realizar este trabalho, foi empregada a Pesquisa Nacional por Amostra de Domicílios (Pnad) anual de 2019 (PNAD, 2021) . As análises apenas podem ser elaboradas por meio da versão anual da pesquisa, pois as versões trimestrais e mensais não possuem todas as informações necessárias, em especial, as perguntas no questionário sobre benefícios sociais. Por sua vez, a pesquisa disponível mais recente é a realizada durante 2019. Utilizou-se esse recorte temporal dado que a Pnad anual 2020 ainda não foi publicada. Alerte-se que, mesmo se já estivesse publicada, traria o reflexo dos impactos da Pandemia em seus dados, sobretudo no mercado de trabalho e rendimentos, fatos que se não forem devidamente tratados em edições futuras desta Auditoria terão o condão de distorcerem os resultados. Outrossim, com a recuperação gradual da economia, a realidade pós-Covid, ao menos nos médio e longo prazos, deve se assemelhar mais com a situação pré-Covid retratada na Pnad 2019, do que com a do ano de 2020.
18. Foram efetuadas na Pnad 2019 imputações de quantidades de beneficiários e de valores de benefícios nos diversos benefícios selecionados pela auditoria. Entenda-se por imputação a identificação de beneficiários e valores de benefícios a partir de outras informações presentes na Pnad, como rendas e tempo de trabalho, tipo de ocupação, características sociais, como vínculo familiar, idade, sexo etc. Algumas imputações foram complementares às estimativas de benefícios já informadas diretamente pela Pnad, outras foram imputações por completo, no caso de inexistência da informação sobre o benefício.
19. O pagamento de benefícios sociais captado pela Pnad 2019 alcançou o montante anual de R$ 796 bilhões, envolvendo pagamento de Bolsa Família, BPC, previdência geral e seguro-desemprego, inclusive seguro defeso. As imputações complementares nos benefícios citados, bem como imputações inteiras em benefícios não captados pela Pnad, como abono salarial, salário família e desconto de dependente, resultaram em R$ 832 bilhões, uma elevação de 4,43%.
20. Em termos de rendimentos de todas as fontes, a população brasileira, antes das imputações, auferiu R$ 3,53 trilhões no ano de 2019. Após as imputações efetuadas, esse valor foi alçado a R$ 3,57 trilhões, um crescimento de 1% nos rendimentos totais. Esses rendimentos totais correspondem a cerca de 49% do Produto Interno Bruto de 2019, cujo valor foi de R$ 7,3 trilhões.
21. Os resultados das imputações, seus detalhamentos, os pressupostos adotados e os valores envolvidos constam no Apêndice A - Imputação dos benefícios da proteção social na Pnad.
22. É importante advertir que todas as análises que necessitem de obtenção de renda per capita para cálculos ou apresentação de resultados serão expressos como rendas per capita familiares, apesar de ter sido obtida a partir da Pnad que apenas disponibiliza as informações por domicílio. As diferenças entre família e domicílio na Pnad são pouco significativas para justificar a apuração por família, de modo que doravante as rendas per capita domiciliares serão tratadas como se familiares fossem.
23. Também, em prol da transparência, os resultados serão apresentados com os valores monetários dos quantis envolvidos (decis ou quintis) e não só pelo número ordinal do quantil, como é geralmente apresentado nos diversos relatórios e estudos divulgados. À título de exemplo, apenas informando resultados a respeito dos 40% mais ricos, comumente o leitor pode ser levado a concluir erroneamente que as famílias nesta faixa de renda são realmente ricos, quando, na verdade, há famílias que recebem R$ 1.000,00 mensais per capita, no limite inferior do quarto quintil ou sétimo decil. Logo, essa medida de informar os valores dos quantis é importante para que se tenha perfeita leitura dos gráficos de desigualdade e concentração que serão traçados, elucidando assim o grau de desigualdade de renda na população brasileira.
24. Por fim, cabe deixar registrado que a análise de incentivos econômicos gerados por cada benefício, sejam em termos micro ou macroeconômicos, não foi contemplada no escopo da presente auditoria. Assim, por exemplo, não foram analisados quão um suposto aumento do valor do PBF poderia afetar a busca de emprego ou uma eventual redução do abono salarial poderia prejudicar a taxa de rotatividade de emprego.
25. Os resultados desta auditoria foram submetidos a um painel interno de discussão, no dia 27/7/2021, e a um painel externo, no dia 3/8/2021, que contou com a presença do Instituto de Pesquisa Econômica Aplicada (Ipea) , do Instituto Brasileiro de Geografia e Estatística (IBGE) , da Secretaria de Política Econômica (SPE) e dos gestores dos benefícios tratados pelo trabalho. As participações dos órgãos especializados e gestores foram fundamentais para o aperfeiçoamento e ajustes finais dos resultados e estão registradas no Apêndice C - Contribuições dos painéis interno e externo de discussão.
4. Efeito dos benefícios da proteção social na pobreza
26. Nesta seção, será analisado como se comporta a taxa de pobreza entre os beneficiários de cada benefício social selecionado. Tratar-se-á da pobreza monetária, que mensura a incidência da pobreza pela contagem de pessoas abaixo de níveis de renda, conhecidas como linha de pobreza. Assim, dos valores obtidos no sítio da internet do Banco Mundial, construiu-se a Figura 3, que compara as taxas de pobreza entre essas nações, retratando que a pobreza, em valores percentuais, concentra-se em países africanos, da Ásia Menor e Polinésia.
Figura 3 - Proporção de pessoas pobres no mundo que vivem abaixo de US$ 5,50 por dia

Fonte: SAE/SecexPrevidência com dados do Banco Mundial. Em tom de cinza temos países sem informação.
27. Pode-se assim verificar onde se encontra o nível de pobreza brasileiro comparativamente a outros cento e oitenta países monitorados pelo Banco Mundial. Note-se que último dado referente à taxa de pobreza mundial é de 2017 e tem por valor 43,5%, considerando a linha de pobreza de US$ 5,50 ao dia. Admite-se, pois, que os 19,6% da taxa de pobreza brasileira são maiores do que aquelas de nações desenvolvidas. Cite-se, por exemplo, os EUA e países da Reino Unido com valores iguais a 2 e 1% respectivamente. Ademais, em relação aos vizinhos sul-americanos, o Brasil fica atrás do Uruguai com 3,2%, Chile com 3,6% e Argentina que conta com 14,4%. Entretanto, a taxa registrada para o Brasil é menos da metade da Mundial.
28. Com o objetivo de se calcular a taxa de pobreza brasileira, foram pesquisadas as linhas de pobreza utilizadas pela literatura e pelos órgãos públicos para o Brasil: três linhas nacionais e três linhas internacionais (Tabela 1) . Optou-se, na sequência do trabalho, pelas linhas de pobreza internacionais definidas pelo Banco Mundial, em virtude de as linhas nacionais coincidirem com critérios de elegibilidade de dois importantes benefícios avaliados, tais como o PBF e o BPC. As linhas referenciadas pelo Banco Mundial são utilizadas pela academia e órgãos estatais do Brasil para fins de estimação da evolução temporal e geográfica do fenômeno da pobreza.
Tabela 1 - Linhas de Pobreza Nacional e Internacional
	Linhas de pobreza
	Instituição
	Definição
	Valor per capita

	Nacionais
	PBF
	Extrema pobreza
	R$ 89,00/mês

			Pobreza
	R$ 178,00/mês

		BPC
	Incapacidade de manutenção
	1/4 SM = R$ 249,50/mês

	Internacionais
	Banco Mundial
	Pobreza países baixa renda
	US$ 1,90/dia (PPC 2011) = R$ 133,56/mês

			Pobreza países média renda
	US$ 3,20/dia (PPC 2011) = R$ 224,94/mês

			Pobreza países média-alta renda
	US$ 5,50/dia (PPC 2011) = R$ 386,62/mês

	Fonte: World Bank (2018) . Poverty and Shared Prosperity 2018: piecing together the poverty puzzle.   Washington, DC

Fonte: SAE/SecexPrevidência com dados Banco Mundial.
29. As linhas de pobreza internacionais foram convertidas à valores correntes com base no Poder de Paridade de Compra (PPC) de 2011 e são aqueles consolidados na Tabela 1. Como procedimento de verificação, as taxas de pobreza calculadas com os valores obtidos de linha de pobreza foram cotejadas com aquelas estimados pelo Banco Mundial, cuja diferença apresentou-se menor no caso da linha de pobreza superior de R$ 386,62 mensais (Apêndice B) . 
30. Um pressuposto importante é que linhas de pobreza menores podem resultar em estimativas da Pnad mais imprecisas e com maior erro padrão. Ademais, informações obtidas nos documentos do Banco Mundial (2018, p. 16) revelam que o Brasil é considerado um país de renda média-alta. Desse modo, a equipe de auditoria elegeu o uso da linha de pobreza mais alta (R$ 386,62/mês) . 
31. Outrossim, dado o conjunto de benefícios trabalhados na auditoria, alguns poucos progressivos e outros muito progressivos, linhas de pobreza muito baixas gerariam taxas de pobreza pouco significativas perante os erros-padrão amostrais de estimativa da Pnad para observações de pouca numerosidade na pesquisa. Logo, dentre as linhas internacionais, a equipe de auditoria elegeu a linha de pobreza igual a US$ 5,50 (PPP 2011) como padrão de comparação, encontrando uma taxa de pobreza nacional de 21,6%.
32. Por conseguinte, tomando a linha de pobreza internacional mais elevada, a equipe elaborou a Figura 4 - Mapa da pobreza no Brasil, onde se pode visualizar os estados brasileiros segundo a taxa de pobreza estimada pós-benefício. Nessa figura, se constata que as taxas de pobreza são maiores nas regiões Norte e Nordeste, como o esperado. Registre-se que o estado do Maranhão que apresenta a maior taxa em comparação às demais unidades federadas. Este número é maior, inclusive do que o observado pelo Banco Mundial para a média global, respectivamente 47,8% e 43,5%. Em contrapartida, observa-se que o estado com a menor taxa de pobreza é Santa Catarina, que apresenta 6% desse indicador. 
Figura 4 - Proporção de pessoas pobres por estado que vivem abaixo de US$ 5,50 por dia

Fonte: SAE/SecexPrevidência com dados da Pnad 2019.
33. Na Figura 5, destacou-se a taxa de pobreza (pós-benefício) entre beneficiários dos programas analisados. Verifica-se que a proporção de beneficiários pobres no PBF (69,4%) é destacadamente maior, seguida pelo salário família (28,4%) e BPC (25,8%) . Isto indica que estes benefícios estão mais focalizados entre os mais pobres, descentralizando renda e mitigando a pobreza dos beneficiários atingidos.
34. Em termos absolutos, verifica-se que apenas os beneficiários do PBF apresentam taxa de pobreza entre seus beneficiários acima da taxa de pobreza internacional (de 43,5%) e apenas o PBF, o BPC e o salário família apresentam taxa de pobreza entre seus beneficiários acima da taxa de pobreza nacional (de 21,6%) . Esses números coadunam-se com os resultados gráficos obtidos no Apêndice A - Imputação dos benefícios da proteção social na Pnad.

Figura 5 - Taxa de pobreza entre os beneficiários, referente à linha de pobreza de US$ 5,50 por dia
Fonte: SAE/SecexPrevidência com dados da Pnad 2019.
35. A Figura 6 representa a contribuição para a diminuição do hiato da pobreza (em ponto percentual) por benefício analisado. Para o Banco Mundial, hiato de pobreza corresponde ao valor médio da distância do número de pobres em relação à linha de pobreza, sendo assim um indicador mais sensível à variação de renda entre os pobres. Também é relatado na doutrina como gap de pobreza. O hiato de pobreza foi escolhido em detrimento da taxa de pobreza para se captar a intensidade de pobreza entre os pobres abaixo da linha de pobreza definida.
36. Na Figura 6 verifica-se que a previdência rural (2,3 pontos percentuais) , o PBF (2,0) e o BPC (1,5) são os benefícios que mais elevam o status quo do beneficiário para superar a linha de pobreza em consideração (R$ 386,62/mês) . Entretanto, é importante ter cuidado ao interpretar esses resultados da previdência rural e BPC. Isso porque seus contemplados possuem como renda somente tais benefícios (idosos ou pessoas com deficiência impossibilitados de trabalhar) . Logo, ao se retirar tais benefícios, o contemplado entra imediatamente na pobreza (passa a ter renda zero) , o que justifica a forte contribuição para a diminuição do hiato da pobreza nestes casos.
37. Assim, para a previdência rural e BPC, que representam a única renda do contemplado, torna-se mais relevante se examinar a economicidade do benefício, ou seja, se o valor pago é eficiente para combate à pobreza. É o que se faz a seguir.

Figura 6 - Impacto atual de cada benefício na redução da pobreza, referente à linha de pobreza de US$ 5,50 por dia

Fonte: SAE/SecexPrevidência com dados da Pnad 2019.
38. Em se analisando a economicidade equitativa dos benefícios no sistema de proteção social quanto à diminuição da pobreza, pode-se atualmente verificar que o PBF é o benefício mais econômico para a diminuição do hiato da pobreza (Figura 7) .

Figura 7 - Economicidade na redução da pobreza de cada benefício, referente à linha de pobreza de US$ 5,50 por dia

Fonte: SAE/SecexPrevidência com dados da Pnad 2019.
39. Conforme os dados obtidos, verificou-se que cada R$ 12,63 bilhões anuais aplicados no PBF impacta a diminuição do hiato da pobreza em 1 ponto percentual, seguidos pelo BPC (R$ 24,30 bilhões anuais) e salário família (R$ 30,93) . No outro extremo, os benefícios trabalhistas são os menos econômicos, em destaque, o abono salarial que gasta R$ 61,01 bilhões anuais por cada 1 ponto percentual do hiato de pobreza.
40. Importante ressaltar que o seguro-desemprego é um caso à parte, visto ter um caráter, como o próprio nome diz, de seguro contra eventos imprevistos (perda de emprego) , não pretendendo ao combate da pobreza. Já os demais possuem caráter assistencial de fato, assim sujeitos a comparação mais justa: o salário família é pago ao dependente do trabalhador de baixa renda (art. 7º, inciso XII da CF/88) ; o abono salarial é devido a empregados que recebem até dois salários-mínimos conhecido popularmente por '14º salário da baixa renda' (art. 239. § 3º da CF/88) ; a previdência rural é um programa no qual seus beneficiários não realizam contribuições para usufrui-la. Portanto, dado o caráter não contributivo, se assemelha a um programa com característica assistencial de fato, apesar de não o sê-lo de direito. Dessa forma, incluído nesta análise comparativa.
41. Portanto, ao se comparar os benefícios sociais com características assistenciais, verifica-se que todos possuem baixa economicidade e baixo impacto na redução do hiato de pobreza quando comparados com o PBF, notadamente o abono salarial.
42. Dessa forma, propõe-se comunicar à Comissão Mista de Planos, Orçamentos Públicos e Fiscalização do Congresso Nacional, a que se refere o § 1º do art. 166 da Constituição Federal de 1988, com fulcro no art. 144 da Lei 14.116, de 31/12/2020 (Lei de Diretrizes Orçamentárias de 2021) , que os programas Benefício de Prestação Continuada, Abono Salarial, Salário Família e Previdência Rural apresentam-se mais custosos para reduzir em 1% o hiato de pobreza em relação ao PBF, nos seguintes percentuais adicionais: BPC (92%) , abono salarial (383%) , salário família (145%) e previdência rural (182%) .  
5. Efeito dos benefícios da proteção social na desigualdade de renda
43. Embora exista uma variedade de medidas de desigualdade na literatura, utilizaremos nesta auditoria o Índice de Gini como indicador de análise da desigualdade gerada pelos benefícios, por razões de natureza institucional, técnica e prática. De início, essa medida de desigualdade é um dos índices-chave presentes no Decreto 10.531/2020, que institui a Estratégia Nacional de Desenvolvimento Econômico e Social para o período de 2020 a 2031, que por sua vez orienta o Plano Plurianual. Sendo balizador na avaliação do impacto final das políticas públicas governamentais, o Índice de Gini ganha então respaldo para o seu uso no presente trabalho.
44. Pelo aspecto técnico, o Gini é a medida de desigualdade mais conhecida a atender aos principais axiomas para medidas de desigualdade, como os princípios de transferências de Pigou-Dalton, de independência de escala, de população de Dalton e do anonimato (ENAP, 2021) . Por último, dado o objetivo de ordenamento buscado dos efeitos dos benefícios na desigualdade, o Gini é uma medida unidimensional que permitirá o ranqueamento entre os benefícios.
45. O Índice de Gini varia de 0 (ou 0%) , na situação de igualdade perfeita, a 1 (ou 100%) , quando da maior desigualdade possível, em que um único indivíduo hipoteticamente acumularia toda a renda da população. Para os valores intermediários, a melhor interpretação para o Índice decorre do seu dual. Por esta interpretação, se uma sociedade possui um Índice de Gini de x%, a sua desigualdade equivale à de uma outra sociedade hipotética com x% da população recebendo nenhuma renda, enquanto (1-x) % repartiria toda a renda da sociedade (HOFFMANN, BOTASSIO e JESUS, 2019) . 
46. Segundo dados do Banco Mundial (2021) , o Brasil possui Índice de Gini de 53,4%. A nação brasileira, portanto, equivaleria hipoteticamente a uma sociedade em que 53,4% da população não recebesse sequer alguma renda. O Gini da renda domiciliar per capita costuma variar entre 0,25 e 0,40 em países mais igualitários e entre 0,40 e 0,65 em países muito desiguais (ENAP, 2021) .

Figura 8 - Índice de Gini pelo mundo

Fonte: SAE/SecexPrevidência com dados do Banco Mundial. Em tom de cinza temos países sem informação.
47. A Figura 8 traz valores de Índice de Gini mais recentes para uma amostra representativa de nações, separando-as por cores conforme os continentes (BANCO MUNDIAL, 2021) . A desigualdade brasileira é uma das piores do mundo posicionando-se como a pior dos países da América Latina mostrados e aproximando-se do patamar médio de desigualdades dos países africanos.
48. É salutar construir curvas de concentração de renda dos benefícios tratados pela auditoria com vistas a uma primeira análise da contribuição de cada um desses benefícios para a desigualdade do país (Figura 9) . A diagonal de 45º escura corresponde a um benefício hipotético que distribua o mesmo valor igualitariamente na população. Quanto mais a curva de concentração se posicionar acima da referida diagonal, maior será a destinação do benefício aos mais pobres. O inverso também é verdadeiro.
49. Uma análise mais precisa da distribuição mais favorável aos mais pobres em renda pode ser efetuada por meio do conceito de dominância. Para duas distribuições de renda quaisquer, dizemos que há dominância (de primeira ordem) quando as curvas de concentração não se cruzam e o percentual da população em cada decil de renda na distribuição dominante é sempre maior do que o percentual da população mesmo percentil de renda na distribuição dominada.

Figura 9 - Curvas de concentração dos benefícios da proteção social

Fonte: SAE/SecexPrevidência com dados da Pnad 2019.
50. O PBF é o único que apresenta dominância de primeira ordem sobre os demais, sendo, portanto, o benefício mais focalizado nos mais pobres. Em seguida, vem o salário família, que só não domina integralmente o BPC, em virtude deste último ter um gasto maior apenas no primeiro decil, de 0 a R$ 221,43 de renda per capita familiar. Porém, ambos benefícios, salário família e BPC dominam, à exceção do PBF, o restante dos benefícios.
51. O abono salarial domina o seguro-desemprego, o que é esperado, pois o primeiro possui um corte de elegibilidade de 2 salários-mínimos de remuneração para sua percepção. A previdência rural não mostra padrão de dominância definido em relação ao seguro-desemprego e ao abono salarial, uma vez que as curvas se cruzam no sexto decil. Por fim, o desconto do IRPF é dominado por todos ou outros benefícios, sendo a transferência monetária mais focalizada nas camadas mais altas de renda.
52. Portanto, deixando o seguro-desemprego de lado, o abono salarial e a previdência rural são os dois benefícios com menor capacidade de combater a desigualdade. Já o Bolsa Família, novamente é o benefício com o melhor desempenho entre os programas avaliados.
53. Os benefícios sociais podem também ser avaliados quanto à sua contribuição a composição do Índice de Gini. É de se notar que as despesas com cada benefício afetam a desigualdade por meio de dois fatores que devem ser separados para análise: o número de beneficiários e a distribuição dos valores dos benefícios na população. Quanto maior for a quantidade de beneficiários, tomada pelo percentual de beneficiários na população, maior será o impacto no Gini.
54. Já a distribuição dos benefícios pela população, medida pela razão de concentração do benefício, pode variar entre -1, se o benefício está distribuído entre as camadas mais pobres, caminhando para 1, à medida que o benefício concentra os pagamentos entre os mais ricos. A composição dessas medidas resulta na medida sensibilidade do Gini ao aumento do valor do benefício, que aponta qual é o aumento marginal do Gini decorrente de uma variação na renda do benefício (HOFFMANN, BOTASSIO e JESUS, 2019) .
55. Calculadas as medidas acima com a utilização da álgebra decorrente dos autores (peça 17) , pode-se dispô-las em um mesmo gráfico, em que a proporção dos beneficiários na população e a razão de concentração do benefício estão, respectivamente, nos eixos horizontal e vertical, e a sensibilidade do Gini é proporcional ao raio da bolha (Figura 10) .

Figura 10 - Sensibilidade do Gini dos benefícios da proteção social

Fonte: SAE/SecexPrevidência com dados da Pnad 2019.
56. A proporção dos beneficiários na população varia de 0,56% do seguro-desemprego até 9,3% do desconto de dependente do IRPF, neste caso contabilizando-se pelo número dependentes e não pelo de declarantes. A razão de concentração dos benefícios é negativa para o PBF (-0,70) , o salário família (-0,32) e o BPC (-0,13) , ou seja, são rendas concedidas as parcelas mais pobres da população. Por outro lado, a previdência rural, o seguro-desemprego e o abono salarial concentram rendas com as suas razões de concentração, respetivamente, de 0,20, 0,17 e 0,12, entretanto, por serem ainda inferiores ao Índice de Gini de 0,54, contribuem para a redução da desigualdade. O único benefício que contribui para aumentar a desigualdade, sendo logo regressivo, é o desconto do dependente de IRPF, sua razão de concentração equivalente a 0,68, valor superior ao Índice de Gini.
57. Os tamanhos das bolhas mostram a contribuição final de um aumento do valor do benefício para a desigualdade, a chamada sensibilidade do Gini, sendo elas azuis, se reduzem a desigualdade, ou vermelhas, se elevam a desigualdade. Os valores foram normalizados em relação à contribuição do PBF, ou seja, os valores dos demais estão registrados como fração do valor do PBF.
58. Assim, apenas o desconto do dependente de IRPF seria regressivo (bolha vermelha) pois, se majorado, elevaria o Índice de Gini, com uma sensibilidade de 19% do valor de sensibilidade do PBF. Os demais benefícios são progressivos (bolhas azuis) , ou seja, reduzem o índice de Gini com o incremento do valor do benefício.
59. Em outras palavras, a sensibilidade do Gini dos benefícios da proteção social (Figura 10) é um indicador da adequabilidade do valor pago em cada benefício e o espaço que se tem para aumentá-lo de forma a maximizar a redução da desigualdade: um aumento no valor do Programa Bolsa Família conta com a maior eficiência, enquanto aumentos na previdência rural e abono salarial, menor eficiência.
60. Importante ressaltar que o seguro-desemprego é um caso à parte, visto ter um caráter, como o próprio nome diz, de seguro contra eventos imprevistos (perda de emprego) , não pretendendo ao combate da desigualdade. Já os demais possuem caráter assistencial de fato, que visa combater não só a pobreza como a desigualdade de renda, assim sujeitos a comparação mais justa: o salário família é pago ao dependente do trabalhador de baixa renda (art. 7º, inciso XII da CF/88) ; o abono salarial é devido a empregados que recebem até dois salários-mínimos conhecido popularmente por '14º salário da baixa renda' (art. 239. § 3º da CF/88) ; a previdência rural é um programa no qual seus beneficiários não realizam contribuições para usufrui-lo. Portanto, dado o caráter não contributivo, se assemelha a um programa com característica assistencial de fato, apesar de não o sê-lo de direito. Dessa forma, incluído nesta análise comparativa.
61. Portanto, ao se comparar a capacidade dos benefícios sociais com características assistenciais em reduzir a desigualdade a partir do aumento incremental no valor do benefício, verifica-se que todos possuem baixa eficiência na redução da desigualdade de renda quando comparados com o PBF, notadamente o abono salarial.
62. Dessa forma, propõe-se comunicar à Comissão Mista de Planos, Orçamentos Públicos e Fiscalização do Congresso Nacional, a que se refere o § 1º do art. 166 da Constituição Federal de 1988, com fulcro no art. 144 da Lei 14.116, de 31/12/2020 (Lei de Diretrizes Orçamentárias de 2021) , que os programas Benefício de Prestação Continuada, Abono Salarial, Salário Família e Previdência Rural apresentam os seguintes percentuais de eficiência para reduzir a desigualdade a partir do aumento incremental no valor do benefício em relação ao PBF: BPC (14%) , abono salarial (5%) , salário família (30%) e previdência rural (12%) .
63. Pode-se, ainda, analisar o que ocorreria com o Gini caso cada um dos benefícios sociais envolvidos no trabalho fosse suprimido completamente. Obviamente que, nessa análise, não se está avaliando a viabilidade de se eliminar determinado benefício por inteiro, mas apenas estimando a contribuição teórica do benefício para redução da desigualdade (Figura 11) .

Figura 11 - Impacto atual de cada benefício na redução da desigualdade

Fonte: SAE/SecexPrevidência com dados da Pnad 2019.
64. Desse modo, o maior impacto no aumento de desigualdade seria no caso de a previdência rural ser eliminada, pois sem ela, o Gini seria 1,48 ponto percentual maior, ou dito de outro modo, a previdência rural é a que mais contribui atualmente para a redução da desigualdade. Isso é esperado, dado que o benefício médio é mais alto, em torno de um salário-mínimo, ao mesmo tempo que o número de beneficiários, com mais de 6 milhões por mês, é o maior entre os benefícios progressivos. Na ordem, seguem os impactos no BPC (96%) , PBF (90%) , abono salarial (30%) , seguro-desemprego (28%) e salário família (7%) .
65. Importante ressaltar as limitações desta análise. Em que pese o indicador aparentemente positivo da previdência rural e BPC, não se pode olvidar de ponderar o custo para o alcançar. O resultado alcançado pelo BPC, similar ao alcançado pelo PBF, é à custa de orçamento estimado de uma vez e meia maior. Já a previdência rural, a um custo estimado de três vezes superior ao PBF.
 66. Já o Abono salarial, possui desempenho três vezes inferior ao PBF, com um orçamento estimado de 75% deste. Portanto, um desempenho considerado inferior, mesmo ponderando pelo seu custo orçamentário. Já o desconto de dependente do IRPF, se eliminado, reduziria o Gini em 0,03 pontos percentuais, ou seja, reduziria desigualdade com a sua eliminação.
67. Como os impactos na desigualdade obtidos acima precisam ser cotejados com os gastos estimados de cada benefício, dividiu-se o gasto de cada benefício pelo seu impacto na desigualdade, obtendo-se a economicidade de cada benefício para a redução da desigualdade (Figura 12) .

Figura 12 - Economicidade na redução da desigualdade dos benefícios da proteção social

Fonte: SAE/SecexPrevidência com dados da Pnad 2019.
68. Atualmente, o PBF é o programa de transferência monetária mais barato, pois ele reduz um ponto percentual do Gini a um custo de R$ 27,91 bilhões anuais. Por outro lado, tem-se o abono salarial que dispende R$ 74,32 bilhões anuais por cada um ponto percentual do Gini.
69. Dessa forma, propõe-se comunicar à Comissão Mista de Planos, Orçamentos Públicos e Fiscalização do Congresso Nacional, a que se refere o § 1º do art. 166 da Constituição Federal de 1988, com fulcro no art. 144 da Lei 14.116, de 31/12/2020 (Lei de Diretrizes Orçamentárias de 2021) , que os programas Benefício de Prestação Continuada, Abono Salarial, Salário Família e Previdência Rural se apresentam mais custosos para reduzir em 1% o índice de Gini (redução de desigualdade) em relação ao PBF, nos seguintes percentuais adicionais: BPC (36%) , abono salarial (166%) , salário família (44%) e previdência rural (94%) .
6. Sobreposição dos benefícios de proteção social nas famílias
70. Até então, foram realizadas análises em separado dos benefícios. Faz-se necessário investigar sobreposições entre eles que ensejem espaço de ganho de eficiência, caso sejam reformados. Para avaliar as sobreposições entre os benefícios, a família é tomada como unidade de análise, ou seja, a contabilização da sobreposição entre os benefícios é feita na família, não por membro da família. Assim, benefícios podem até ocorrer com o mesmo membro da família, mas não necessariamente.
71. Adicionalmente, a contabilização é feita pela incidência de benefícios diferentes na família, não importando a multiplicidade de um mesmo benefício, o qual será contado como uma ocorrência apenas. Portanto, o número máximo de benefícios que pode ocorrer em uma família corresponde, em tese, aos sete benefícios tratados nesta auditoria.
72. Na verdade, para analisar uma sobreposição mais ampla, incluiremos nesta seção um oitavo benefício presente na Pnad, mas que é definido como 'outros programas', que podem corresponder a outros programas federais que não os demais identificados pela Pnad, assim como programas de transferência de renda estaduais ou municipais. Doravante, trataremos essa categoria como 'outros programas' entre aspas para afastar confusão com uma possível adjetivação genérica de 'outros' benefícios que se possa fazer.
73. A maioria das famílias brasileiras, mais de 95% delas, não recebe nenhum benefício (40 milhões de famílias) ou apenas um benefício (28,9 milhões) . Não há famílias recebendo mais de quatro benefícios diferentes. Portanto, visando a análise de sobreposições, deve-se atentar para as 3,5 milhões de famílias que recebem de dois a quatro benefícios diferentes (Figura 13) .

Figura 13 - Quantidade de famílias por número de benefícios diferentes

Fonte: SAE/SecexPrevidência com dados da Pnad 2019.
74. Os números acima podem ser desmembrados por quintil de renda per capita familiar (Figura 14) . Deixamos de apresentar as famílias com quatro benefícios em razão de serem em número reduzido apresentando baixa confiabilidade na Pnad. Observa-se que, entre as famílias sem benefícios, a menor participação, como esperado, é do quintil mais pobre (6%) e a maior do quintil mais rico (26%) .
75. Para as famílias com apenas um benefício, grupo no qual se esperava uma diminuição percentual de famílias com o aumento do quintil de renda, apresenta-se um aumento atípico do percentual de famílias no último quintil de renda (24%) , por força do grande número de beneficiários do desconto de dependente de IRPF neste quintil.
76. São atipicidades inesperadas, os picos da proporção de famílias no segundo quintil para as famílias com dois (30%) e três benefícios (25%) e a proporção alta no terceiro quintil para as famílias com três benefícios.

Figura 14 - Proporção das famílias nos quintis de renda por número de benefícios diferentes

Fonte: SAE/SecexPrevidência com dados da Pnad 2019.
77. A Tabela 2 mostra a porcentagem de sobreposição, dois a dois, entre os benefícios diferentes, cujos valores, para melhor visualização, são coloridos de acordo com sua magnitude, com predominância do vermelho quanto maior a taxa de sobreposição. As 404.655 famílias com percepção concomitante de PBF e BPC correspondem a 14% das 2.813.651 famílias que percebem BPC. Por outro lado, as mesmas 404.655 famílias correspondem a 3% das 11.840.190 famílias que recebem PBF. Daí, a razão de a tabela não ser simétrica em relação à diagonal principal nos percentuais registrados, mas apenas nos quantitativos originais de famílias. Na análise em busca de sobreposições importantes, vale identificar valores percentuais que sejam elevados nas células correspondentes seja acima ou abaixo da diagonal principal. 

Tabela 2 - Matriz de incidência dois a dois entre os benefícios
		PBF
	BPC
	SD
	AS
	SF
	PR
	DIR
	Outro

	PBF
	-
	14%
	10%
	6%
	18%
	10%
	2%
	43%

	BPC
	3%
	-
	2%
	2%
	2%
	4%
	1%
	6%

	SA
	1%
	1%
	-
	2%
	2%
	0%
	1%
	1%

	AS
	1%
	1%
	3%
	-
	8%
	0%
	1%
	4%

	SF
	7%
	4%
	6%
	24%
	-
	2%
	2%
	10%

	PR
	3%
	6%
	1%
	1%
	1%
	-
	2%
	4%

	DIR
	1%
	3%
	10%
	9%
	4%
	6%
	-
	6%

	Outro
	2%
	1%
	0%
	1%
	1%
	1%
	0%
	-

Fonte: SAE/SecexPrevidência com dados da Pnad 2019.
Legenda: Programa Bolsa-Família (PBF) ; Benefício de Prestação Continuada (BPC) , Seguro-desemprego (SD) , Abono Salarial (AS) , Salário Família (SF) , Previdência Rural (PR) e Dedução por dependente no ir (DIR) e outros programas sociais (Outro) .
78. Portanto, por essa sistemática de identificação, destacam-se a sobreposição entre PBF e outros programas (43%) , entre salário família e abono salarial (24%) e entre PBF e salário-família (18%) .
79. No primeiro caso, verifica-se que a sobreposição de PBF e outros programas aumenta, quanto menor for o quintil de renda (Figura 15) . Como já comentado, a Pnad não identifica quais são esses benefícios, porém esta sobreposição nos quintis mais pobres de renda leva a crer que provavelmente sejam programas de transferência de renda suplementares ao PBF existentes em muitos estados e municípios.

Figura 15 - Quantidade de famílias com sobreposição de PBF e outros programas por quintil de renda

Fonte: SAE/SecexPrevidência com dados da Pnad 2019.
80. Já no caso da sobreposição entre salário família e abono salarial, observa-se que predominantemente ocorrem nos segundo e terceiro quintis (Figura 16) . Esperava-se uma sobreposição elevada desses benefícios para trabalhadores formais, haja vista que quase todos os beneficiários do salário família deveriam ser beneficiários do abono salarial, em razão do critério de renda do primeiro benefício ser inferior à do segundo. A percepção do salário família só não implica necessariamente a percepção do abono salarial, devido à exigência de 5 anos de inscrição no PIS/PASEP para o último benefício.

Figura 16 - Quantidade de famílias com sobreposição de salário família e abono salarial por quintil de renda

Fonte: SAE/SecexPrevidência com dados da Pnad 2019.
81. Para a sobreposição entre PBF e salário família, verifica-se que acontece majoritariamente nos primeiro e segundo quintis de renda (Figura 17) . De fato, os critérios de elegibilidade do salário família - rendimentos bastante reduzidos e existência de filhos menores de 14 anos - aumentam a probabilidade de serem atendidas famílias em situação de pobreza, que são também beneficiárias do PBF.

Figura 17 - Quantidade de famílias com sobreposição de PBF e salário família por quintil de renda

Fonte: SAE/SecexPrevidência com dados da Pnad 2019.
82. Na esfera federal de políticas sociais, pode-se perceber uma sobreposição significativa entre o PBF com o salário família e entre este e o abono salarial. Adotando o princípio da transitividade e lembrando que os três citados programas são transferências monetárias de natureza complementar de renda, pode-se afirmar que há espaço de aperfeiçoamento com a eliminação de sobreposições entre os três benefícios, a bem da eficiência na alocação de recursos orçamentários.
83. Nesse sentido, propõe-se comunicar à Comissão Mista de Planos, Orçamentos Públicos e Fiscalização do Congresso Nacional, a que se refere o § 1º do art. 166 da Constituição Federal de 1988, com fulcro no art. 144 da Lei 14.116, de 31/12/2020 (Lei de Diretrizes Orçamentárias de 2021) , que os programas Abono Salarial, Salário Família, Bolsa Família e 'outros programas' possuem sobreposições entre eles, nos seguintes percentuais: PBF e 'outros programas' (43%) ; salário família e abono salarial (24%) ; PBF e salário-família (18%) .
7. Focalização dos benefícios da proteção social nas crianças e jovens
84. Um dos questionamentos contumazes sobre o sistema de proteção social no Brasil é acerca da sua focalização inadequada nas faixas iniciais de idade da população. Nesta seção, avalia-se como está a cobertura dos benefícios da proteção social, ou a deficiência dela, nas famílias contendo crianças e jovens menores de 18 anos de idade.
85. Antes de se considerarem os benefícios, verifica-se que a taxa de pobreza nas famílias com crianças e jovens é de 28,7%, enquanto a mesma taxa para famílias com idosos com idade igual ou superior a 65 anos é de 5,3%. Ocorre que, ao tomar as famílias com crianças, porém sem idosos, a taxa de pobreza se eleva para 30%, enquanto para famílias com idosos, porém sem crianças e jovens, a taxa de pobreza se reduz para 2,8%, ou seja, a taxa de pobreza entre famílias só com crianças chega a ser mais de 10 vezes maior que a taxa entre famílias só com idosos. À título de comparação, a taxa de pobreza geral da população é de 21,6% (Figura 18) .

Figura 18 - Taxas de pobreza nas famílias com crianças e/ou idosos

Fonte: SAE/SecexPrevidência com dados da Pnad 2019.
86. Dado que a taxa de pobreza no Brasil é maior entre as famílias com crianças e jovens, averiguou-se como é o comportamento da taxa de pobreza em função da quantidade de crianças e jovens nas famílias e comprovou-se que essa relação é correlacionada positivamente (Figura 19) . Nas famílias com nenhuma pessoa menor de 18 anos, a taxa de pobreza é de 7,9%, a menor, e vai aumentando até atingir 100% das famílias com 8 menores ou mais. É esperado que a presença de crianças tenda a elevar a vulnerabilidade das famílias, em razão da pressão dos gastos adicionais com educação, saúde e cuidado infantil, entre outros, bem como e principalmente porque as crianças não possuem rendimentos do trabalho, logo, reduzem a renda per capita familiar. Portanto, na configuração atual de rendimentos totais, incluindo-se aí os benefícios sociais, a quantidade de crianças e jovens na família, embora não seja uma medida de pobreza, pode ser considerado um bom indicador de pobreza.

Figura 19 - Taxas de pobreza por número de crianças e jovens na família

Fonte: SAE/SecexPrevidência com dados da Pnad 2019.
87. Caso se examine a contribuição dos benefícios, pode-se traçar a participação das famílias com crianças e jovens por cada benefício, em termos de percentagem de famílias e de valor gasto (Figura 20) . Percebe-se que os gastos do salário família são direcionados totalmente para as famílias com crianças e jovens, em virtude das regras de elegibilidade do benefício, que exige a presença de menores de 14 anos.
Figura 20 - Participação das crianças e jovens em cada benefício, por família e valor gasto

Fonte: SAE/SecexPrevidência com dados da Pnad 2019.
88. Outrossim, ainda na Figura 20, pode-se observar que 73,8% das famílias atendidas pelo PBF contêm crianças e jovens gastando 78,9% do respectivo orçamento. O PBF contém parcelas de benefício que são direcionadas especificamente a crianças e jovens, que são objeto de acompanhamento de condicionalidades de educação e saúde. O desconto de dependente de IRPF contribui com 65,9% de seus gastos em famílias com crianças e jovens, uma vez que uma boa parcela desses dependentes é composta por menores de idade. Também não surpreende a baixa participação relativa do BPC (38,6 e 38,1%, respectivamente, de famílias e gastos) e da previdência rural (24,4 e 22,2%) , haja vista que são benefícios que contemplam predominantemente os idosos. Ao se somar todos os benefícios tratados nesta auditoria, inclusive aqueles classificados como outros programas pela Pnad, verificar-se-á que o gasto alocado nas famílias com crianças e jovens corresponde a 43,6% do total.
89. Em relação às famílias com crianças e jovens, que são 31,5 milhões de famílias (43,5% das famílias no Brasil) , examina-se a cobertura proporcionada por cada benefício (Figura 21) . O PBF é o que apresenta maior cobertura (27,8%) , seguido pelo desconto de dependente do IRPF (15,1%) e salário família (14,9%) , fato que ocorre pelas razões já comentadas no parágrafo anterior. Juntando-se todos os benefícios, essa cobertura é de pouco mais de 60%, demonstrando que 2 entre 5 famílias com crianças e jovens ainda não são alcançadas pelos benefícios.

Figura 21 - Cobertura familiar das crianças e jovens por benefício

Fonte: SAE/SecexPrevidência com dados da Pnad 2019.
90. Vale então investigar onde estão localizadas essas lacunas de cobertura familiar de crianças e jovens. Considerando todos os benefícios, as barras azuis Figura 22 mostram a proporção de famílias com crianças e jovens sem cobertura de benefícios, por quintil de renda per capita, e apontam que são as faixas de renda intermediárias da população, não as mais baixas, que possuem as mais altas lacunas de cobertura (3º e 4º quintis com, respectivamente, 54% e 54,4%) . Todavia, o resultado se altera quando se retiram o PBF, salário família e 'outros programas', todos benefícios com participação e cobertura em crianças e jovens significativos. As lacunas, agora representadas pelas barras laranjas, passam a ser maior no quintil de renda mais baixo (91,6%) decrescendo continuamente até o último quintil de renda mais alto (36,2%) .
Figura 22 - Proporção de famílias sem benefícios por quintil de renda

Fonte: SAE/SecexPrevidência com dados da Pnad 2019.
91. A mesma análise pode ser realizada por região (Figura 23) . Considerando todos os benefícios (barras azuis) , as falhas de cobertura desses benefícios em famílias com crianças e jovens acontecem mais nas regiões Sudeste (46,1%) e Sul (46,7%) . Porém, ao considerar todos os benefícios, excetuando-se o PBF, o salário família e outros programas, as falhas passam a ser maiores nas regiões Norte (80,4%) e Nordeste (81,2%) .
	Figura 23 - Proporção de famílias sem benefícios por região
	Fonte: SAE/SecexPrevidência com dados da Pnad 2019.
92. Novamente, a mesma análise pode ser repetida, mas desta vez por área dentro dos estados, ou seja, se capital, região metropolitana (sem a capital) ou interior do estado (Figura 24) . Com todos os benefícios considerados, as falhas de cobertura localizam-se na capital (43,2%) e região metropolitana (43,8%) . Ao se retirar os mesmos três benefícios, as citadas falhas de cobertura migram para o interior dos estados (76%) , permanecendo a região metropolitana exclusive capital, ainda com patamar o mais alto (77%) .
	Figura 24 - Proporção de famílias sem benefícios por área na unidade federativa

	Fonte: SAE/SecexPrevidência com dados da Pnad 2019.
93. Em suma, ao se considerar todos os benefícios, as maiores lacunas de cobertura de crianças e jovens são em famílias de rendas intermediárias moradoras das regiões metropolitanas e das regiões Sudeste e Sul, o qual chamaremos de perfil A. Entretanto, ao se retirarem o PBF, o salário família e outros programas, as mesmas lacunas passam a ocorrer em famílias de rendas mais baixas moradoras do interior dos estados, das regiões metropolitanas (exclusive as capitais) e das regiões Norte e Nordeste, o qual denominaremos de perfil B.
94. O fato de as famílias do perfil A apresentarem menores taxas de pobreza, porém maiores lacunas de cobertura de crianças e jovens, implica tais famílias residirem em territórios com economia mais pujante, de maior capacidade de geração de rendas próprias do que as famílias do perfil B e, por conseguinte, prescindindo de transferências monetárias governamentais. Tanto é verdade isso, que as famílias de perfil B, marcadas por maiores taxas de pobreza, só não possuem as menores falhas de coberturas de crianças e jovens, em razão das transferências do PBF, do salário família e de outros programas. Entretanto, observa-se que o patamar de gastos desses programas é ainda insuficiente para nivelar as taxas de pobreza das famílias de perfil B às de perfil A.
95. Conclui-se que benefícios, como PBF, salário família e outros programas, são instrumentos úteis para a redução não só da desigualdade social, como também da desigualdade regional e local (entre região metropolitana e interior dos estados) . A presença do referidos programas provoca uma elevação da cobertura nas famílias com crianças e jovens de 72,8 pontos percentuais, nos 20% da população mais pobre (Figura 22) , de 52,9 pontos percentuais, na região Nordeste, de 46,5 pontos percentuais, na região Norte (Figura 23) , e de 38,5 pontos percentuais, nos municípios do interior do país (Figura 24) .
96. Pelo exposto, conclui-se que a taxa de pobreza entre famílias com crianças e jovens é cerca de dez vezes maior que famílias com idosos (ambos sem renda do trabalho) . Logo, há indício de desequilíbrio do sistema de proteção social, a beneficiar este grupo em relação àquele. De fato, os programas de transferência de renda com maiores orçamentos possuem limitada cobertura para atendimento a famílias com crianças e adolescentes (cobertura dos programas inferior a 4% - BPC, previdência rural e abono salarial) . Já programas com maior cobertura nesse público (PBF e salário família) possuem orçamento limitado comparado com os citados anteriormente. Em outras palavras, há indícios de má distribuição do orçamento dos programas de transferência de renda, no sentido de não mitigar a pobreza entre jovens e adolescentes.
97. Importante ressaltar que o seguro-desemprego é um caso à parte, visto ter um caráter, como o próprio nome diz, de seguro contra eventos imprevistos (perda de emprego) , não pretendendo ao combate da pobreza. Já os demais possuem caráter assistencial de fato, assim sujeitos a comparação mais justa: o salário família é pago ao dependente do trabalhador de baixa renda (art. 7º, inciso XII da CF/88) ; o abono salarial é devido a empregados que recebem até dois salários-mínimos conhecido popularmente por '14º salário da baixa renda' (art. 239. § 3º da CF/88) ; a previdência rural é um programa no qual seus beneficiários não realizam contribuições para usufrui-lo. Portanto, dado o caráter não contributivo, se assemelha a um programa com característica assistencial de fato, apesar de não o sê-lo de direito. Dessa forma, incluído nesta análise comparativa.
98. Portanto, ao se comparar os benefícios sociais com características assistenciais, verifica-se falhas na focalização em famílias com jovens e crianças, à exceção do PBF, no sentido de não mitigar a pobreza entre indivíduos nessa faixa etária.
99. Dessa forma, propõe-se comunicar à Comissão Mista de Planos, Orçamentos Públicos e Fiscalização do Congresso Nacional, a que se refere o § 1º do art. 166 da Constituição Federal de 1988, com fulcro no art. 144 da Lei 14.116, de 31/12/2020 (Lei de Diretrizes Orçamentárias de 2021) , que os programas Benefício de Prestação Continuada, Abono Salarial, Salário Família e Previdência Rural não mitigam a pobreza de forma equitativa entre as diversas faixas etárias da população, em especial entre famílias com idosos e famílias com crianças e adolescentes, estas com taxa de pobreza dez vezes maior que aquelas.
8. Conclusões
100. Esta auditoria teve como objetivo avaliar, quanto aos aspectos de impacto na pobreza e na desigualdade, seis benefícios presentes no sistema de proteção social: Programa Bolsa Família (PBF) , Benefício de Prestação Continuada (BPC) , seguro-desemprego, abono salarial, salário família e previdência rural.
101. Importante ressaltar que o seguro-desemprego é um caso à parte, visto ter um caráter, como o próprio nome diz, de seguro contra eventos imprevistos (perda de emprego) , não pretendendo ao combate da pobreza. Já os demais possuem caráter assistencial de fato, assim sujeitos a comparação mais justa: o salário família é pago ao dependente do trabalhador de baixa renda (art. 7º, inciso XII da CF/88) ; o abono salarial é devido a empregados que recebem até dois salários-mínimos, conhecido popularmente por '14º salário da baixa renda' (art. 239. § 3º da CF/88) ; a previdência rural é um programa no qual seus beneficiários não realizam contribuições para usufrui-la. Portanto, dado o caráter não contributivo, se assemelha a um programa com característica assistencial de fato, apesar de não o sê-lo de direito. Dessa forma, excluiu-se o seguro-desemprego dos encaminhamentos propostos e realizou-se comparação entre os demais programas avaliados.
102. Buscaram-se análises de equidade dessas transferências monetárias, bem como de economicidade, sobreposição e focalização de tais gastos. A dedução de dependente do Imposto de Renda Pessoa Física (IRPF) foi inserido como parâmetro de validação interna dos resultados gerados em relação aos demais benefícios, portanto, também não incluso em eventuais encaminhamentos.
103. Embora alguns dos benefícios incluídos nas análises não possuam objetivo legal de combater a pobreza e a desigualdade, é certo que, por comporem o sistema de proteção social, em maior ou menor grau participam na geração e garantia de rendas que afastam da pobreza as camadas mais vulneráveis da população e auxiliam na redução da desigualdade.
Tabela 3 - Economicidade dos benefícios da proteção social quanto à pobreza e à desigualdade
	ORDEM
	Gastos Sociais
	Economicidade 
 (R$ bilhões anuais por um 
ponto percentual de redução) 

			Hiato de Pobreza
	Desigualdade de Gini

	1º
	PBF
	12,63
	27,91

	2º
	BPC
	24,30
	38,08

	3º
	salário família
	30,93
	40,08

	4º
	previdencia rural
	35,59
	54,21

	5º
	seguro-desemprego
	53,20
	60,65

	6º
	abono salarial
	61,01
	74,32

Fonte: elaborado pelo SAE/SecexPrevidência com dados da Auditoria.
104. O principal resultado é que todos os benefícios da proteção social são progressivos, porém possuem naturalmente graus de impacto distintos na pobreza e na desigualdade (Tabela 3) . Os impactos de pobreza, medido pelo hiato com linha de pobreza do Banco Mundial (R$ 386,62 per capita mensais) , e de desigualdade, mensurado pelo Índice de Gini, mostraram-se correlacionados. O PBF é o que se apresenta como mais econômico no combate tanto à pobreza como à desigualdade, com diferença significativa entre os demais programas de caráter assistencial de fato avaliados. Atualmente, o programa gasta R$ 12,63 bilhões anuais para reduzir em um ponto percentual o hiato de pobreza, enquanto gasta R$ 27,91 bilhões anuais para diminuir em um ponto percentual da desigualdade. Na outra ponta, o abono salarial é o menos econômico para redução da pobreza (R$ 61,01 bilhões) e da desigualdade (R$ 74,32 bilhões) .
105. Ressalta-se o caso do abono salarial, um 14º salário para os trabalhadores formais de baixa renda. Se comparado ao PBF, o abono salarial gasta quase 5 vezes mais para reduzir a pobreza e 2,5 vezes para diminuir a desigualdade.
106. Caso se analise a sensibilidade da desigualdade em relação a um incremento futuro de cada programa de transferência monetária, verifica-se que o PBF é o mais indicado, apresentando uma sensibilidade de redução à desigualdade que é mais de três vezes maior que a sensibilidade do segundo programa, o salário família.
107. Portanto, ao se comparar os benefícios sociais com características assistenciais de fato, verifica-se que todos possuem baixa economicidade para redução da pobreza e da desigualdade quando comparados ao PBF. Além disso, cita-se a baixa eficiência dos programas em relação ao PBF para reduzir as desigualdades a partir de um valor incremental no valor do benefício. 
108. Não se pode olvidar que o PBF é um programa mais recente quando comparado aos demais. Portanto, possivelmente mais adequado às necessidades atuais da sociedade, que estão em constante evolução. 
109. Dessa forma, propõe-se comunicar à Comissão Mista de Planos, Orçamentos Públicos e Fiscalização do Congresso Nacional, a que se refere o § 1º do art. 166 da Constituição Federal de 1988, com fulcro no art. 144 da Lei 14.116, de 31/12/2020 (Lei de Diretrizes Orçamentárias de 2021) , que os programas Benefício de Prestação Continuada, Abono Salarial, Salário Família e Previdência Rural:
109.1. se apresentam mais custosos para reduzir em 1% o hiato de pobreza em relação ao PBF, nos seguintes percentuais: BPC (92%) , abono salarial (383%) , salário família (145%) e previdência rural (182%) (Tabela 3 e Figura 7) ;
109.2. se apresentam mais custosos para reduzir em 1% o índice de Gini (redução de desigualdade) em relação ao PBF, nos seguintes percentuais: BPC (36%) , abono salarial (166%) , salário família (44%) e previdência rural (94%) (Tabela 3 e Figura 12) .
109.3. apresentam os seguintes percentuais de eficiência para reduzir a desigualdade a partir do aumento incremental no valor do benefício em relação ao PBF: BPC (14%) , abono salarial (5%) , salário família (30%) e previdência rural (12%) (Figura 10) .
110. É salutar também observar a sobreposição entre os benefícios tratados, dado que podem ser focos de ineficiência da intervenção pública. Entre os programas federais, foi detectada forte sobreposição entre o abono salarial e o salário família, sobretudo nas faixas de renda intermediárias da população, formada por pessoas não pobres, fato este que não surpreende, pois ambos atendem a trabalhadores formais de baixa renda. No entanto, o salário família distribui também valores para as camadas mais pobres da população, tendo em vista a sua alta sobreposição com o PBF. Logo, há forte evidência de existir um espaço significativo de aperfeiçoamento de ganhos de eficiência que envolva esses benefícios.
111. Nesse sentido, propõe-se comunicar à Comissão Mista de Planos, Orçamentos Públicos e Fiscalização do Congresso Nacional, a que se refere o § 1º do art. 166 da Constituição Federal de 1988, com fulcro no art. 144 da Lei 14.116, de 31/12/2020 (Lei de Diretrizes Orçamentárias de 2021) , que os programas Abono Salarial, Salário Família, Bolsa Família e 'outros programas' possuem sobreposições entre eles, com consequente perda de eficiência, nos seguintes percentuais: PBF e 'outros programas' (43%) ; salário família e abono salarial (24%) ; PBF e salário-família (18%) (Tabela 2) .
112. Avaliou-se também a cobertura dos benefícios nas famílias com crianças e jovens menores de 18 anos de idade. Inicialmente, a taxa de pobreza nas famílias com crianças e jovens, mas não idosos (com 65 anos ou mais de idade) , é de 30%, ou seja, mais de dez vezes maior do que a taxa de pobreza em famílias que contenham idosos, mas não crianças, que é de 2,8%. Os benefícios da proteção social em conjunto proporcionam uma cobertura ainda incompleta de 3/5 das famílias que possuem crianças e jovens.
113. Logo, há indício de desequilíbrio do sistema de proteção social, a beneficiar famílias com idosos em relação às famílias com jovens e crianças. De fato, os programas de transferência de renda com maiores orçamentos possuem limitada cobertura para atendimento a famílias com crianças e adolescentes (cobertura dos programas inferior a 4% - BPC, previdência rural e abono salarial) . Já programas com maior cobertura nesse público (PBF e salário família) possuem orçamento limitado comparado com os citados anteriormente. Em outras palavras, há indícios de má distribuição do orçamento dos programas de transferência de renda, no sentido de não mitigar a pobreza entre jovens e crianças.
114. Portanto, ao se comparar os benefícios sociais com características assistenciais, verifica-se falhas na focalização em famílias com jovens e crianças, à exceção do PBF, no sentido de não mitigar a pobreza nas famílias com indivíduos nessa faixa etária.
115. Dessa forma, propõe-se comunicar à Comissão Mista de Planos, Orçamentos Públicos e Fiscalização do Congresso Nacional, a que se refere o § 1º do art. 166 da Constituição Federal de 1988, com fulcro no art. 144 da Lei 14.116, de 31/12/2020 (Lei de Diretrizes Orçamentárias de 2021) , que os programas Benefício de Prestação Continuada, Abono Salarial, Salário Família e Previdência Rural não mitigam a pobreza de forma equitativa entre as diversas faixas etárias da população, em especial entre famílias com idosos e famílias com crianças e adolescentes, estas com taxa de pobreza dez vezes maior que aquelas (Figura 18) , e ainda considerando que o PBF, o salário família e 'outros programas', em conjunto, têm propiciado uma cobertura maior nas famílias com crianças e jovens de 72,8 pontos percentuais nos 20% da população mais pobre (Figura 22) , de 52,9 pontos percentuais na região Nordeste, de 46,5 pontos percentuais na região Norte (Figura 23) , e de 38,5 pontos percentuais nos municípios do interior do país (Figura 24) , servindo portanto para a redução das desigualdades sociais, regionais e locais.
9. Proposta de encaminhamento
116. Ante o exposto, submete-se o presente relatório à consideração superior com as seguintes propostas:
 I. Comunicar à Comissão Mista de Planos, Orçamentos Públicos e Fiscalização do Congresso Nacional, a que se refere o § 1º do art. 166 da Constituição Federal de 1988, com fulcro no art. 144 da Lei 14.116, de 31/12/2020 (Lei de Diretrizes Orçamentárias de 2021) , que os programas Benefício de Prestação Continuada, Abono Salarial, Salário Família e Previdência Rural:
a) se apresentam mais custosos para reduzir em 1% o hiato de pobreza em relação ao Programa Bolsa Família, nos seguintes percentuais adicionais: Benefício de Prestação Continuada (92%) , abono salarial (383%) , salário família (145%) e previdência rural (182%) ;
b) se apresentam mais custosos para reduzir em 1% o índice de Gini (redução de desigualdade) em relação ao Programa Bolsa Família, nos seguintes percentuais adicionais: Benefício de Prestação Continuada (36%) , abono salarial (166%) , salário família (44%) e previdência rural (94%) ;
c) apresentam os seguintes percentuais de eficiência para reduzir a desigualdade a partir do aumento incremental no valor do benefício em relação ao Programa Bolsa Família: Benefício de Prestação Continuada (14%) , abono salarial (5%) , salário família (30%) e previdência rural (12%) ;
d) apresentam os seguintes percentuais de sobreposição entre si, a indicar ineficiência: Programa Bolsa Família e outros programas (43%) ; salário família e abono salarial (24%) ; Programa Bolsa Família e salário-família (18%) ;
e) não mitigam a pobreza de forma equitativa entre as diversas faixas etárias da população, em especial entre famílias com idosos e famílias com crianças e jovens, estas com taxa de pobreza dez vezes maior que aquelas;
f) não propiciam uma cobertura maior nas famílias com crianças e adolescentes, assim como o fazem o Programa Bolsa Família, o salário família e 'outros programas', que em conjunto elevam a citada cobertura em 72,8 pontos percentuais nos 20% da população mais pobre, em 52,9 pontos percentuais na região Nordeste, em 46,5 pontos percentuais na região Norte, e em 38,5 pontos percentuais nos municípios do interior do país, proporcionando, portanto, uma redução das desigualdades sociais, regionais e locais.
II. Encaminhar cópia do acórdão que vier a ser proferido, bem como do voto e do relatório que o fundamentarem ao Ministério da Cidadania e ao Ministério do Trabalho e Previdência."
1

não há.

Não atuou.

AUDITORIA OPERACIONAL. AVALIAÇÃO COMPARATIVA ENTRE ALGUNS BENEFÍCIOS FEDERAIS DE PROTEÇÃO SOCIAL SOB O ASPECTO DA EFICIÊNCIA NO COMBATE À DESIGUALDADE E À POBREZA. PROGRAMA BOLSA FAMÍLIA (PBF), BENEFÍCIO DE PRESTAÇÃO CONTINUADA (BPC), SEGURO-DESEMPREGO, ABONO SALARIAL, SALÁRIO FAMÍLIA E PREVIDÊNCIA RURAL. BAIXA ECONOMICIDADE DOS DEMAIS PROGRAMAS, QUANDO COMPARADOS AO PBF. SOBREPOSIÇÃO ENTRE OS PROGRAMAS, COM A EVENTUAL PERDA, ASSIM, NA EFICIÊNCIA. INDÍCIO DE DESEQUILÍBRIO DO SISTEMA DE PROTEÇÃO SOCIAL PARA AS FAMÍLIAS COM CRIANÇAS E ADOLESCENTES. CONVERSÃO DO PRESENTE PROCESSO PARA LEVANTAMENTO, SEM PREJUÍZO DA FUTURA CONTINUIDADE FEITO PARA A EFETIVAÇÃO DA AUDITORIA OPERACIONAL COM VISTAS À EVENTUAL APRESENTAÇÃO DE PROPOSTAS AO TCU. ENVIO DE INFORMAÇÕES À COMISSÃO MISTA DE PLANOS, ORÇAMENTOS PÚBLICOS E FISCALIZAÇÃO DO CONGRESSO NACIONAL. COMUNICAÇÃO.

RELATÓRIO DE AUDITORIA (RA)

Secretaria de Controle Externo da Previdência, do Trabalho e da Assistência Social (SecexPrevidência).

Trata-se de levantamento realizado, a partir da conversão sobre a original auditoria operacional, para avaliar comparativamente os benefícios federais de proteção social (Programa Bolsa Família - PBF, Benefício de Prestação Continuada - BPC, Seguro-Desemprego, Abono Salarial, Salário Família e Previdência Rural) sob o aspecto da eventual eficiência no combate à desigualdade e à pobreza.
2.	Como visto, a cogitada auditoria operacional teria sido realizada no bojo do planejamento sobre o Relatório de Fiscalizações em Políticas e Programas de Governo (RePP) , para o exercício de 2021, a ser entregue à Comissão Mista de Planos, Orçamentos Públicos e Fiscalização do Congresso Nacional (CMO) com vistas a subsidiar a eventual discussão do Projeto de Lei Orçamentária da União (PLOA) , nos termos do art. 144 da Lei n.º 14.166 (LDO-2021) , de 2020.
3.	Por essa linha, o escopo da presente auditoria teria sido delimitado de modo a possibilitar a comparativa avaliação entre os principais benefícios na área de Assistência Social (Programa Bolsa Família e Benefício de Prestação Continuada) e na área Trabalhista (Seguro-desemprego e Abono Salarial) , além do benefício como Previdência Rural, não possuindo a contrapartida financeira, e como Salário Família, possuindo a função de proteção social, sem a eventual execução, todavia, de despesa orçamentária, sem prejuízo de também ter sido avaliado o Desconto de Dependente do Imposto de Renda Pessoa Física (IRPF) , consistindo em subsídio governamental às famílias, a despeito, contudo, de ter sido utilizado apenas para a validação metodológica diante das suas peculiaridades técnicas.
4.	A metodologia do trabalho consistiria, resumidamente, em comparar as quantidades de beneficiários e os valores dos benefícios federais nas respectivas ações de proteção social, fazendo a análise segregada por características dos beneficiários em função, por exemplo, da faixa de renda, do tempo de trabalho, do tipo de ocupação, do vínculo familiar e da idade, a partir dos dados extraídos da Pesquisa Nacional por Amostra de Domicílios (Pnad) anual em 2019 (PNAD, 2021) .
5.	Ao discorrer, aliás, sobre o volume de recursos fiscalizados, a equipe de auditoria teria assinalado que a soma dos valores alocados para os aludidos benefícios federais de proteção social corresponderia ao dispêndio anual de R$ 271,5 bilhões, com o destaque para a Previdência Rural e para o BPC, representando aí, respectivamente, 44,8% e 22,7% desses dispêndios.
6.	Por esse ângulo, a equipe de fiscalização teria anotado que todos os aludidos benefícios federais de proteção social contribuiriam para a redução da pobreza, tendo ela sido medida pelo hiato com a linha de pobreza fixada pelo Banco Mundial em R$ 386,62 per capita mensais, além da desigualdade social mensurada pelo Índice de Gini, mas o Programa Bolsa Família resultaria em maior economicidade no combate à pobreza e à desigualdade, pois necessitaria da aplicação de R$ 12,63 bilhões anuais para gerar a redução de 1 (um) ponto percentual no hiato de pobreza e de R$ 27,91 bilhões anuais para gerar a diminuição de 1  (um) ponto percentual na desigualdade social, ao passo que, comparativamente, seria necessária a aplicação, por exemplo, de 383% a mais no Abono Salarial para a obtenção do mesmo resultado na diminuição da pobreza ou 94% a mais na Previdência Rural para o alcance do mesmo resultado na redução da desigualdade social.  
7.	A equipe de fiscalização identificou, ainda, a sobreposição entre os beneficiários nos programas analisados e, especial, entre os beneficiários do Abono Salarial e do Salário Família, com a sobreposição de 24% por atenderem a trabalhadores formais de baixa renda, além da sobreposição em 18% entre os beneficiários do Salário Família e do Programa Bolsa Família, por distribuírem a renda para as camadas mais pobres da população.
8.	Por outro lado, a equipe de fiscalização teria assinalado a subsistência dos indícios de desequilíbrio no sistema de proteção social entre as diversas faixas etárias da população, já que os correspondentes programas (Benefício de Prestação Continuada, Abono Salarial, Salário Família e Previdência Rural) não mitigariam equitativamente a pobreza entre as famílias com idosos e as famílias com crianças e adolescentes, considerando que esses programas teriam a cobertura de apenas 4% das famílias com crianças e adolescentes, a despeito de possuírem a taxa de pobreza em patamar superior a 10 vezes ao das famílias com idosos.
9.	A anotações da equipe de fiscalização teriam sido, nesse ponto, alvo de discussão com os especialistas internos e externos e com os agentes integrantes do Instituto de Pesquisa Econômica Aplicada (Ipea) , do Instituto Brasileiro de Geografia e Estatística (IBGE) , da Secretaria de Política Econômica (SPE) , além dos gestores públicos dos correspondentes benefícios, durante os painéis de referência realizados em 27/7 e 3/8/2021.
10.	De todo modo, após a análise final do feito, a equipe de fiscalização propôs o mero envio de comunicação à Comissão Mista de Planos, Orçamento Público e Fiscalização do Congresso Nacional sobre as aludidas avaliações identificadas no âmbito do presente processo de fiscalização.
11.	O TCU pode incorporar o parecer da unidade técnica a estas razões de decidir, sem prejuízo, contudo, de promover a conversão do presente processo de fiscalização para levantamento.
12.	Bem se vê que os aludidos benefícios federais de proteção social contribuiriam para o combate à desigualdade social e à pobreza, a despeito, entretanto, de a presente avaliação comparativa ter apontado para a baixa economicidade e a baixa eficiência no Benefício de Prestação Continuada, Abono Salarial e Salário Família, além da Previdência Rural, em comparação com o Bolsa Família, tendo, ainda, indicado a subsistência das referidas sobreposições e inconsistências na distribuição social dos programas entre as diversas faixas etárias da população.
13.	A partir dessa avaliação comparativa econômico-transversal para cada real aplicado, o Programa Bolsa Família teria o maior impacto sobre a redução da desigualdade e da pobreza em face dos demais benefícios federais de proteção social, tendendo, de alguma maneira, a evidenciar a necessidade de modernização de todo esse sistema de proteção social e, consequentemente, de toda a alocação de recursos orçamentários para os aludidos programas.
14.	Não por acaso, a equipe de fiscalização propôs o envio de comunicação à CMO do Congresso Nacional sobre as avaliações ora identificadas com vistas a subsidiar a eventual discussão do Projeto de Lei Orçamentária da União (PLOA) para o exercício de 2022.
15.	Em face, pois, de todos os elementos de convicção até aqui obtidos neste processo, a presente fiscalização teria cumprido o seu principal objetivo de promover a avaliação comparativa dos benefícios federais de proteção social sob o aspecto da eficiência no combate à desigualdade e à pobreza.
16.	Sobressairia neste feito, entretanto, a presente necessidade de promover a conversão do presente processo para levantamento, em vez de auditoria operacional, com vistas à devida adequação formal do procedimento aos arts. 238 e 239 do RITCU, pois a anunciada avaliação comparativa teria sido conduzida entre os aludidos programas sociais, sem a individualização dessa avaliação, todavia, para os respectivos benefícios federais de proteção social, tendo o procedimento permitido o melhor conhecimento dos aludidos programas e a obtenção de valorosas informações sobre as respectivas ações governamentais, sem ter sido promovida, contudo, a específica avaliação sobre cada benefício com o intuito de, a partir daí, oferecer as eventuais propostas para o envio de recomendação, determinação ou ciência, corretiva e preventiva, pelo TCU às diversas instituições públicas federais, nos termos da Resolução TCU n.º 315, de 2020.
17.	Nada impede, contudo, que, mais adiante, a unidade técnica passe a promover o aprofundamento dessa específica avaliação sobre os respectivos programas com o intuito de, ao final, promover a efetiva realização da cogitada auditoria operacional, passando a apresentar, por conseguinte, as referidas propostas para o envio de recomendação, determinação ou ciência, corretiva e preventiva, pelo TCU em prol das diversas instituições públicas federais, até porque, em sistema de auxílio ao Poder Legislativo, os arts. 70 e 71 Constituição de 1988 teriam reforçado a republicana instituição do exercício do controle externo financeiro pelo efetivo emprego do modelo de tribunais de contas, e não de auditorias-gerais, de tal sorte, assim, que, na cogitada auditoria operacional, a deliberação do TCU não poderia ter o mero caráter informativo pelo simples envio de cópias ao Congresso Nacional, como proposto pela unidade técnica, tendo o presente feito assumido, então, a natureza de levantamento, e não de auditoria operacional, em sintonia com os instrumentos de fiscalização fixados pelos aludidos arts. 238 e 239 do RITCU.
18.	Diante, portanto, dos elementos de convicção até aqui obtidos neste processo, o TCU deve promover o suscitado envio da cópia do aludido relatório de fiscalização à Comissão Mista de Planos, Orçamentos Públicos e Fiscalização do Congresso Nacional (CMO) , assinalando, com isso, o integral atendimento ao art. 144 da Lei n.º 14.166 (LDO-2021) , de 2020, sem prejuízo, no entanto, de promover a conversão do presente processo de fiscalização para levantamento, nos termos dos arts. 238 e 239 do RITCU.
Ante o exposto, enaltecendo o valoroso trabalho de fiscalização empreendido pelos Auditores Federais Ângelo Henrique Lopes da Silva, Edilson Guedes de Almeida e Giuseppe de Abreu Antonaci, sob a liderança do Secretário João Ricardo Pereira, sem prejuízo de, igualmente, louvar a condução do feito pelo Assessor Felício Ribas Torres junto ao Gabinete do Ministro-Relator, pugno pela prolação do Acórdão ora submetido a este Colegiado.
TCU, Sala das Sessões, em 29 de setembro de 2021.
Ministro-Substituto ANDRÉ LUÍS DE CARVALHO 
Relator